臺灣臺中地方法院民事判決　　　　　　　100年度訴字第276號
原　　　告　楊瑞宗
訴訟代理人　楊鳳姿
複 代理 人　陳晴美
原　　　告　林明鋒
訴訟代理人　陳晴美
被　　　告　臺中市東勢區東勢國民小學
法定代理人　紀國揚
訴訟代理人　蕭文濱律師
上列當事人間請求第三人異議之訴等事件，經於民國100年6月14
日言詞辯論終結，本院判決如下：
    主    文
原告之訴及假執行之聲請均駁回。
訴訟費用由原告負擔。
    事實及理由
甲、程序方面：
壹、本件原告起訴時，原聲明求為：「本院99年度司執三字第
    44351號之強制執行程序應予撤銷」之判決，主張其係臺中
    市東勢區（原臺中縣東勢鎮○○○段165、166、171地號土
    地之地上物所有權人，被告所持本院豐原簡易庭97年度豐簡
    字第551號及本院98年度簡上字第58號民事判決所示之（1）
    門牌號碼臺中市東勢區○○○街2號（原臺中縣東勢鎮○○
    ○街2號）之房屋（下稱系爭2號房屋）；（2）門牌號碼臺
    中市東勢區○○○街16號（原臺中縣東勢鎮○○○街16號）
    之房屋（下稱系爭16號房屋），原告對上開房屋有出資改建
    及增建等情，並設籍居住多年，已取得地上物所有權。嗣訴
    狀送達被告後，原告於民國100年5月10日具狀主張追加備位
    之訴為：「（1）被告應給付原告楊瑞宗新臺幣（下同）883
    ,420 元，及自準備書狀繕本送達被告之翌日起至清償日止
    ，按週年利率百分之5計算之利息。（2）被告應給付原告林
    明鋒1,51 6,368元，及自準備書狀繕本送達被告之翌日起至
    清償日止，按週年利率百分之5計算之利息。」之判決，主
    張依民法第811條規定及816條規定，請求在先位之訴無理由
    時，被告應賠償原告修繕前述房屋所損失之費用，核為訴之
    聲明及訴訟標的之追加。被告於100年3月29日言詞辯論期日
    表示反對，並具狀表示不同意原告為此訴之追加。按民事訴
    訟法第255條第1項前段所以規定訴狀送達後，原告不得將原
    訴變更或追加他訴，係因訴經提起後，被告有請求法院在原
    告起訴之範圍內辯論及裁判之權利，若許原告任意為訴之變
    更或追加，可能令被告措手不及，迫使被告急於另謀防禦方
    法，有害被告之利益，並易使訴訟程序延滯，故為防止妨害
    被告之利益，原則上不許原告為訴之變更或追加。惟若不至
    礙被告之防禦或訴訟之終結，則不妨允許，以節約另行起訴
    之勞費及時間，並求紛爭能一次解決。查原告為前開訴之追
    加，雖經被告表示不同意，然原告所為原來之請求及追加之
    請求，均係基於其對上開房屋曾修繕或改建、增建所產生之
    爭執，尚不妨礙被告之防禦或訴訟之終結，揆之民事訴訟法
    第255條第1項第7款規定之意旨，自應准原告為上開訴之追
    加，合先敘明。
乙、實體方面：
壹、原告方面：
一、被告請求執行本院99年度司執三字第44351號之強制執行標
    的物，對該案之相對人楊鳳姿所執行坐落臺中市東勢區（原
    臺中縣東勢鎮○○○段165、166、171地號土地上之改建、
    增建地上物，其中系爭16號房屋，實為原告楊瑞宗及其兄姐
    楊賢宗、楊鳳姿共同出資改建及增建者，且由原告楊瑞宗設
    籍居住於其中，原告楊瑞宗為該地上物所有權人之一。另外
    ，該執行程序對相對人陳劉春霞、陳祐明、陳祐仁、陳祐孝
    、陳純惠及陳晴美等所執行坐落臺中市東勢區（原臺中縣東
    勢鎮○○○段165、166、171地號土地上之改建、增建地上
    物，其中系爭2號房屋，實為陳晴美出資所興建，其於93年
    間遷出後，便轉贈給其子即原告林明鋒繼續居住使用，並設
    籍已達數十年，原告林明鋒已取得該建物所有權。是原告楊
    瑞宗及林明鋒自有權提起第三人異議之訴。又退而言之，既
    然被告就其強制執行程序中所提之執行名義所示標的物，其
    中增建及改建物為原告出資興建等節，被告並無爭執，則倘
    若被告主張上開增建係依民法第811條規定因添附而取得系
    爭房屋之所有權，則原告自得依民法第816條或類推第431條
    規定，請求被告支付賠償金。
二、被告請求系爭執行標的物內住戶遷讓房屋之依據，無非以行
    政院74年5月18日臺74人政肆字第14927號函規定：「於72年
    行政院事務管理規則修正前配住眷屬宿舍，而於該規則於72
    年修正後退休之人員，均准予續住至宿舍處理時為止」，而
    主張因擬騰空標售系爭房地，故而得請求遷讓房屋云云。惟
    系爭執行標的現業經臺中市文化資產管理中心公告：「宿舍
    群與東勢地區教育發展息息相關，亦為東勢地方史研究上之
    重要證物，原於99年住戶搬遷報拆在案，後經地方文史工作
    者提報申請保存，經當時臺中縣文化資產審議委員會審議通
    過登錄為歷史建築保存。」換言之，系爭宿舍現已成為文化
    資產保存法上所定之「歷史建築」，被告原預定將系爭宿舍
    收回為騰空標售處理之事由已然不存在，原告依上開行政院
    函文內容，自仍得繼續居住至系爭宿舍將來需另為處理之時
    為止，而有排除被告為強制執行之權利。其次，系爭宿舍基
    地之所有權人為臺中縣政府及國有財產局，並非全由被告管
    理。而原告及其家人並向國有財產局繳納使用租金在案，原
    告於所承租土地上為使用居住，自有正當權源。再者，原告
    所自行增建之水泥磚造及鐵皮構造房屋，其與被告所指稱為
    借用宿舍之木造結構房屋之出入口各自設置，非屬相連，且
    兩者間亦各具獨立居家功能，此部分殆非系爭強制執行程序
    效力所能及。又被告所指稱借用宿舍之木造部分，實早已頹
    敗毀壞，而經原告家人於原處重行翻修後，僅能供做儲藏倉
    庫使用，要難謂係建築物之主體。被告稱增建地上物係附合
    於原木造部分建築而成為一體云云，乃主從不分，亦有違誤
    。
三、退萬步言，縱認原告先位請求無理由，原告亦得依民法第81
    6條規定，依不當得利規定請求被告支付修建費之償金。查
    系爭16號房屋，幾經原告楊瑞宗及其姐楊鳳姿所為之增建或
    改建，核其所耗費用為883,420元。倘被告主張原告增修建
    部分已因附合而喪失其所有權為有理由，則原告楊瑞宗及其
    姐楊鳳姿即屬前揭「依民法第811條規定喪失權利而受損害
    者」，得請求被告償還之，而楊鳳姿並同意將其求償權利併
    讓由原告楊瑞宗請求之。又查系爭2號房屋，其增修建部分
    係由原告林明鋒之母陳晴美所支出，核其所耗費用為1,516,
    368元。是如被告主張該房屋增修建部分已因附合而喪失其
    所有權為有理由，則原告母陳睛美即屬前揭「依民法第811
    條規定喪失權利而受損害者」，得請求被告償還之，而陳睛
    美亦已同意將其求償權利轉讓由原告林明鋒行使請求之。
四、聲明：（一）先位部分：本院99年度司執三字第44351號之
    強制執行程序應予撤銷。（二）備位部分：（1）被告應給
    付原告楊瑞宗883,420元，及自準備書狀繕本送達被告之翌
    日起至清償日止，按週年利率百分之5計算之利息。（2）被
    告應給付原告林明鋒1,516,368元，及自準備書狀繕本送達
    被告之翌日起至清償日止，按週年利率百分之5計算之利息
    。
貳、被告方面：
一、坐落臺中市東勢區（原臺中縣東勢鎮○○○段165、166、17
    1等地號土地上如本院豐原簡易庭97年度豐簡字第551號及本
    院98年度簡上字第58號民事判決所示之附圖A1部分建物，即
    系爭16號房屋，為臺中市政府所有，並由被告管理之教職員
    宿舍，前因楊鳳姿任職被告學校，而獲配住於系爭16號房屋
    ，楊鳳姿於退休後，仍繼續占有使用系爭16號房屋；又如附
    圖所示B2、B3部分建物，即系爭2號房屋，亦為臺中市政府
    所有，而由被告管理之教職員宿舍，前因楊碧川任職被告學
    校，而獲配住於系爭2號房屋，楊碧川於退休後，仍繼續占
    有使用系爭2號房屋，而楊碧川死亡後，則由陳劉春霞、陳
    晴美、陳祐明、陳祐孝、陳祐仁、陳純惠等人繼承其權利義
    務。嗣經被告終止上揭二棟房屋之使用借貸契約，並請求占
    用人遷讓房屋（含增、修建部分），業經如前所述之民事判
    決勝訴確定，是本件系爭房屋之所有權人為臺中市政府，原
    告等人分別主張對於系爭2號、16號房屋有足以排除強制執
    行之所有權存在云云，並無可採。
二、按動產因附合而為不動產之重要成分者，不動產所有人，取
    得動產所有權。民法第811條定有明文。又在原配住房屋加
    蓋之增建部分，或與原建物使用共同壁，或加建在原建物之
    上，仍須利用原建物之門戶進出，而無獨立之進出通路，各
    該增建部分，既已與原建物附合而成為一整體，即成為原建
    物之重要成分，依民法第811條之規定，應由原建物之所有
    權人取得各該增建部分之所有權；若增建部分已具構造上之
    獨立性，但未具使用上之獨立性而常助原有建築物之效用者
    ，則為附屬物，其使用上既與原有建築物成為一體，其所有
    權應歸於消滅，被附屬之原有建築物所有權範圍因而擴張（
    最高法院85年度臺上字第807號、88年度臺上字第485號判決
    意旨參照）。依上說明可知，於原有建物增建者，需所增建
    之建物兼具構造上及使用上之獨立性，該增建之部分始有獨
    立之所有權。查陳碧川及陳劉春霞雖就系爭2號房屋、楊鳳
    姿就系爭16號房屋，分別有搭建增建物或修建之事實，惟陳
    劉春霞、陳晴美於前開民事案件中陳稱：「（上訴狀主張重
    新改建，於何時重新改建？）最早是在30幾年前，當時的管
    理人是鎮公所，當時先修屋頂把日本瓦片改為臺灣瓦片，後
    來臺灣瓦片又漏水，改成水泥瓦片，到921地震時，整個水
    泥瓦片掉下來，由志工協助作成烤漆板，另生活主要的廚房
    及廁所都壞掉，廚房跟廁所的部分全部改過，廁所並改成有
    化糞池的廁所設施。系爭房屋是木造，損害是一部份一部份
    壞，所以是一部份一部份去修建房屋。圍籬部分當時是竹片
    ，每次颱風圍籬就全倒就要維修，最後以烤漆板作成圍籬。
    」等語，楊鳳姿則稱：「我的情形跟上訴人陳劉春霞他們的
    情形一樣，我的廚房都重新蓋過。」等語（均見本院98年度
    簡上字第58號卷98年5月11日準備程序筆錄），且楊鳳姿亦
    陳述：「圍牆木頭是我進口外國木頭重新整修，建物前後及
    屋簷木頭部分是重新翻修，非當年配住宿舍時之原有木材，
    廚房建材亦是重新翻修」等語（見本院豐原簡易庭97年度豐
    簡字第551號卷97年8月22日勘驗筆錄）。依其等前開所述修
    改建之經過，顯係於系爭房屋有所損壞或不敷使用時，逐次
    進行修繕或增建，並無拆除全部舊有房屋而重新改建之情事
    ，是原告林明鋒於本案主張系爭2號房屋為陳晴美所出資改
    增建，而取得地上建物之所有權，再由陳晴美將系爭2號房
    屋所有權轉贈予伊；或原告楊瑞宗於本案主張系爭16號房屋
    ，為伊與楊賢宗及楊鳳姿所共同出資改建及增建，而取得地
    上建物之所有權云云，均難逕採。再者，陳碧川、楊鳳姿等
    人就系爭房屋所為修繕、增建部分，經前開民事案件中，法
    院履勘結果，系爭2號、16號屋主體結構部分仍屬木造房屋
    ，益見陳碧川與陳劉春霞、楊鳳姿就系爭2號、16號房屋所
    為之修建與增建，並未根本改變原有建物之結構體，即便其
    等或原告楊瑞宗真有另行購入木料改建情事，然參照陳劉春
    霞、陳晴美、楊鳳姿前開於另案所述修建房屋過程之經過，
    陳碧川及陳劉春霞、楊鳳姿既屬一部分一部分進行修建，縱
    然陳碧川及陳劉春霞、楊鳳姿真有自行購入木料以更替系爭
    房屋原有木料之事實，則於陳碧川及陳劉春霞、楊鳳姿、楊
    瑞宗逐次進行房屋部分修建時，各該修建之部分即因逐次與
    原建物附合而成為一整體，而成為原建物之重要成分，依民
    法第811條之規定，亦應由系爭2號、16號房屋之所有權人即
    臺中市政府取得各該修建部分之所有權；又陳碧川、陳劉春
    霞於系爭房屋所改、增建之廚房及浴廁部分，係合併於主建
    物，既無構造上之獨立性，亦無使用上之獨立性，自無獨立
    之所有權，而仍應由系爭房屋原所有人即臺中市政府取得其
    所有權，揆諸前開說明，自屬明灼，是臺中市政府始為系爭
    房屋之所有權人，原告楊瑞宗、林明鋒主張其為系爭房屋之
    所有權人云云，並無可採。
三、又原告是否設籍於系爭房屋與該房屋之所有權歸屬無關，原
    告楊瑞宗以其設籍於系爭16號房屋，原告林明鋒以其設籍於
    系爭2號房屋云云，作為其等取得系爭房屋所有權之理由，
    並無可採。再按「不動產物權依法律行為而取得、設定、喪
    失或變更者，非經登記，不生效力」民法第758條第1項定有
    明文，是原告林明鋒主張其因陳晴美之贈與而取得系爭2號
    房屋之所有權云云，既未經登記，即不生不動產所有權移轉
    之效力，並其所謂其為所有權人之說法，於法不合，亦無可
    採。另外，原告提出原臺中縣文化資產審議委員會－原東勢
    公學校宿舍申請登錄歷史建築審議會議紀錄，與原告等有排
    除被告強制執行之權利無關，原告據此主張其等有排除被告
    強制執行之權利，於法顯有未合。蓋本件爭點在於原告等有
    無排除被告對系爭「房屋」強制執行之所有權或形成權存在
    ，原告陳稱與本案爭點無關之基地所有權人另有國有財產局
    云云，既與系爭房屋之所有權歸屬無關，亦與本件訴訟勝敗
    無關。實則，系爭房屋之現場情狀，業經本院豐原簡易庭97
    年度豐簡字第551號遷讓房屋事件，於97年8月22日在標的現
    場實施勘驗，有勘驗筆錄足稽，且系爭房屋之所有權歸屬，
    業經法院判決確定，自無可議。若原告等仍認另案確定判決
    認定事實有誤，自應對該案判決提起再審救濟，若原告認係
    法院就確定判決效力所及範圍而為執行之方法或執行時應遵
    守之程序，或有其他侵害利益之情事，自得依強制執行法第
    12 條規定向執行處聲明異議，而非於本件第三人異議之訴
    主張之。
四、又，原告雖然追加備位主張，然被告認為前後兩訴所使用之
    訴訟及證據資料並無同一性或一體性，原告於起訴時，乃以
    戶籍謄本為證，而嗣於追加提起備位訴訟時，不能利用原訴
    訟程序所得資料，而需另行提出先位訴訟中所無之修繕工程
    估價單，證明其等因增、修建房屋所支出之費用為若干，是
    前後兩訴之訴訟資料及證據資料並不相同，自無法期待原來
    已進行之訴訟程序及資料，可逕於追加訴訟繼續使用。原告
    備位聲明之目的無非為遲延本院99年度司執三字第44351號
    執行程序，以遲延被告受前開民事確定判決執行效果之目的
    ，實不應准許。且原告主張因附合而受有損害，請求被告依
    不當得利規定支付償金之部分，因對系爭房屋之增建修繕，
    是否由原告等支出費用而為增修建，並非無疑。而原告等人
    於本案之主張，與楊鳳姿及陳劉春霞、陳晴美於本院豐原簡
    易庭97年度豐簡字第551號民事判決之事實主張亦顯有不同
    ，是被告否認原告係因民法添附規定而受損害之人，亦否認
    其所提出之估價單為真正。復參以本件系爭房屋被告前於97
    年6月13日起訴迄98年9月4日取得勝訴確定判決期間，從未
    見原告有於98年4月間前後修繕該等房屋，而有附合動產於
    系爭房屋上之事實，是原告等提出之98年4月20日之修繕明
    細，自無法證明原告等有因民法附合規定，而受有其上所載
    數額之損害。更甚者，本件原告自行主張其等經楊鳳姿、陳
    晴美同意而取得對被告之求償權，惟楊鳳姿、陳晴美對被告
    之求償權是否確實存在？數額為若干？何時？如何同意由原
    告求償？為何對被告發生效力？等等事項均非無疑，自難認
    為有效，原告所訴顯無理由。
五、聲明：原告之訴駁回。
參、法院得心證之理由：
一、先位聲明部分：
(一)原告起訴主張被告以本院99年度司執三字第44351號之強制
    執行程序，執行坐落臺中市東勢區（原臺中縣東勢鎮○○○
    段165、166、171地號土地上之改建、增建地上物等情，而
    據以提出強制執行法第15條之第三人異議之訴，而被告以前
    揭等詞置辯，是以，本件之爭點乃在於原告是否有強制執行
    法第15條「足以排除強制執行之權利」，本院析之如下：
  (1)按依強制執行法第十五條提起第三人異議之訴者，須第三人
    就執行標的物有足以排除強制執行之權利者，始得提起。又
    所謂就強制執行標的物有足以排除強制執行之權利者，係指
    對於執行標的物有所有權、典權、留置權、質權存在情形之
    一者而言。最高法院85年度臺上字第2020號判決意旨參照。
    復按依強制執行法第15條規定提起第三人異議之訴，須就執
    行標的物有足以排除強制執行之權利，且係在強制執行程序
    終結前，始得請求撤銷對於執行標的物之強制執行程序；又
    所謂就執行標的物有足以排除強制執行之權利者，係指對於
    執行標的物有所有權、典權、留置權、質權存在情形之一者
    而言，占有，依民法第940條之規定，僅係對於物有事實上
    管領之力，自不包含在內，臺灣高等法院94年度上易字第38
     1號判決意旨參照。又按當事人主張有利於己之事實者，就
    其事實有舉證之責任。民事訴訟法第277條定有明文。經查
    ，系爭坐落於臺中市○○區○○段165、166、17 1等地號土
    地上如本院豐原簡易庭97年度豐簡字第551號及本院98年度
    簡上字第58號民事判決所示之附圖A1部分建物 (即系爭16號
    房屋，下稱系爭房屋)，為臺中市政府所有，並由被告管理
    之教職員宿舍，前因楊鳳姿任職被告學校，而獲配住於系爭
    16號房屋等情，有被告提出之房屋稅籍證明書，亦為兩造所
    不爭執，復有本院職權調閱本院97年豐簡字第551號案卷內
    ，被告於該案中所提出之臺中縣稅捐稽徵處房屋稅籍証明書
    影本、核定陳碧川退休之臺中縣政府函稿影本、核定楊鳳姿
    退休之臺中縣政府函影本、臺中公有宿舍管理法規彙編影本
    、臺中縣政府95年9月4日府財產字第0950246100號函影本、
    東勢國小95年10月2日第0000000000函影本、東勢國小95 年
    12月11日「縣政府辦理縣有眷宿房地騰空標售案」宿舍收回
    會議紀錄影本等為證，自堪信為真實，是以，原告並非本件
    系爭房屋之所有人，堪以認定。
  (2)另原告稱本件系爭房屋上之增建地上物，係訴外人陳晴美所
    出資興建，並於93年間轉贈於原告林明鋒繼續居住使用等語
    ，然查，卷內並無原告所提之贈與契約可資佐證，且縱令屬
    實，則原告就系爭房屋之增建地上物，亦僅只於占有人之地
    位，揆諸前揭判決意旨，足以排除強制執行之權利，必須係
    所有物或其它物權始足當之，原告既僅有占有人之地位，其
    並無足以排除強制執行之權利甚明。
  (3)又訴外人陳碧川及陳劉春霞雖就系爭2號房屋、楊鳳姿就系
    爭16號房屋，有搭建增建物或修建之事實，惟陳劉春霞、陳
    晴美於前開民事案件中陳稱：「（上訴狀主張重新改建，於
    何時重新改建？）最早是在30幾年前，當時的管理人是鎮公
    所，當時先修屋頂把日本瓦片改為臺灣瓦片，後來臺灣瓦片
    又漏水，改成水泥瓦片，到921地震時，整個水泥瓦片掉下
    來，由志工協助作成烤漆板，另生活主要的廚房及廁所都壞
    掉，廚房跟廁所的部分全部改過，廁所並改成有化糞池的廁
    所設施。系爭房屋是木造，損害是一部份一部份壞，所以是
    一部份一部份去修建房屋。圍籬部分當時是竹片，每次颱風
    圍籬就全倒就要維修，最後以烤漆板作成圍籬。」等語，楊
    鳳姿則稱：「我的情形跟上訴人陳劉春霞他們的情形一樣，
    我的廚房都重新蓋過。」等語（均見本院98年度簡上字第
    58號卷98年5月11日準備程序筆錄），且楊鳳姿亦陳述：「
    圍牆木頭是我進口外國木頭重新整修，建物前後及屋簷木頭
    部分是重新翻修，非當年配住宿舍時之原有木材，廚房建材
    亦是重新翻修」等語（見本院豐原簡易庭97年度豐簡字第55
    1號卷97年8月22日勘驗筆錄）。是以，綜合上述證述內容，
    可知系爭房屋之「增建」，僅係於系爭房屋有所損壞或不敷
    使用時，由使用人逐次進行修繕或增建；易言之，只是針對
    原建物，在不改變結構之前提下，進行修繕而已，則上揭增
    建地上物之部分，與系爭房屋間，並未根本性改變原有建物
    之結構體，故結構上並未具獨立性．從而，仍屬原有建物之
    重要成分，進而於所有權之歸屬上，屬原建物所有人所有等
    情，亦有本院調閱97年度豐簡字第551號卷內之履勘筆錄可
    證，而原告於本件審理中，並未提出其它證據足資證明前揭
    增建地上物有何使用上、結構上之獨立性，從而，縱增建地
    上物係由訴外人陳晴美出資興建，亦與所有權之認定無涉。
  (4)另原告又稱原告林明鋒於系爭強制執行訴訟繫屬前，已設籍
    並居住多年，而稱取得系爭地上物之所有權等語。然按民事
    上所有權之取得，並無因使用、居住達一定時間後，即得取
    得所有權，僅於民法物權編之時效取得制度，始賦與占有人
    有此權利；惟民法上時效取得制度，必以「占有他人未登記
    之不動產」為限，本件系爭房屋既為登記被告所有之物，則
    無時效取得制度之適用甚明。
(二)綜上所述，本件因原告無法提出受訴外人陳晴美轉贈之證明
    ，且縱令係由他人贈與，原告亦僅有「占有人」之地位，其
    不具備足以排除強制執行之權利，且其所增建之地上物，又
    不具結構上之獨立性，從而，本院認原告並無足以排除強制
    執行之權利，其先位聲明，自無理由，應予駁回。
二、備位聲明部分：
(一)按民法第八百十六條之規定係一闡釋性之條文，旨在揭櫫依
    同法第八百十一條至第八百十五條規定因添附喪失權利而受
    損害者，仍得依不而受損害者，仍得依不當得利之法則向受
    利益者請求償金，故該條所謂「依不當得利之規定，請求償
    金」，係指法律構成要件之準用。易言之，此項償金請求權
    之成立，除因添附而受利益致他人受損害外，尚須具備不當
    得利之一般構成要件始有其適用。復按民法第八百十六條所
    謂之「償金」，應以受損人因添附喪失其所有權時，該動產
    之客觀價值計算之，是償金計算之準據時點自以該受益者受
    利益之時為準。最高法院88年度臺上字第419號判決意旨參
    照。復按主張不當得利請求權之原告，係因自己之行為致造
    成原由其掌控之財產發生主體變動，則因該財產變動本於無
    法律上原因之消極事實舉證困難所生之危險自應歸諸原告，
    始得謂平。是以原告對不當得利請求權之成立要件應負舉證
    責任，亦即原告必須證明其與被告間有給付之關係存在，且
    被告因其給付而受有利益以及被告之受益為無法律上之原因
    ，始能獲得勝訴之判決。最高法院91年度臺上字第1673號。
(二)經查，原告主張系爭16號房屋經原告楊瑞宗及其姐楊鳳姿修
    建，並主張花費88萬3420元，而系爭2號房屋，則由原告林
    明鋒之母親陳晴美支出，花費0000000元，有其提出之工程
    預算書、出貨單、估價單為憑，惟經被告否認，故依首揭法
    條規定，自應由原告就該等文書之真正，負舉證責任，此部
    分原告並未舉證以實其說，且上揭文書縱令為真，因原告所
    提出之文書均為「估價」階段，是否代表確切有此等費用之
    支出，即無所憑；又依前揭判決意旨之說明，原告所請求之
    「償金」，應以受損人因添附喪失其所有權時，該動產之客
    觀價值計算之，是償金計算之準據時點自以該受益者受利益
    之時為準，從而，原告自應舉證上揭修繕時動產之客觀價值
    ，就此部分上揭估價單實無以證明。何況縱令原告所提出之
    工程預算書為真，上所載時間為98年4月20日，經核正好位
    於本件兩造於前揭本院97年度豐簡字第551號訴訟繫屬期間
    (97年6月13日至98年9月4日判決確定)，細析之，上揭案件
    之一審係於98年2月3日宣判，判決書分別於98年2月6日至同
    月10日送達原告，原告於該案中，於98年3月17日提起上訴
    繫屬本院，嗣本院合議庭98年5月11日開庭之準備程序通知
    書，亦於98年4月10日至17日間送達原告（於該案中為上訴
    人）。從而，顯然原告係於上揭案件之一審敗訴後待二審審
    理期間，就系爭建物加以修繕，且觀其修繕項目，遍及屋頂
    瓦片修繕、化糞池施工、浴廁貼磁磚、榻榻米換新、水泥粉
    光、廚房倉庫地坪混凝土砌紅磚牆、廚房牆壁修繕、宿舍牆
    壁維修、白鐵門及屋頂鐵板、室內門窗修繕、圍籬修繕等項
    ，其是否得主張不當得利？亦非無疑，容後述之。
(三)按動產附合而為不動產之重要成分者，不動產所有人，取得
    動產所有權，因而喪失權利而受損害者，得依關於不當得利
    之規定，請求償金。民法八百十一條、八百十六條雖定有明
    文，惟若附合係出於受損人侵權行為時，受損人是否仍能基
    於不當得利之規定，而向受益人主張不當得利請求權即有疑
    問，此稱之為「強迫得利」，即表面上受益人雖增加其所有
    之部分，看似有利，然實質上確係違背受益人之意思，並無
    增益所有權之效能，甚或有害其所有權之行使，因此在法律
    適用上應趨向限制受損人之不當得利請求權。「強迫得利」
    在學說上之理論基礎固有不法原因給付說、惡意當事人不受
    保護原則說、損害賠償回復請求權說、所受利益之主觀化或
    利益不存在理論之區別，第一說謂：受損人成立不當得利，
    乃不法原因之給付，屬民法第一百八十條第四款之因不法原
    因而為給付者，因而不得請求返還；第二說謂：基於民法第
    一百四十八條第二項規定之誠實信用原則而建立之惡意抗辯
    權為依據，認為受損人因為惡意當事人而無不當得利請求權
    ；第三說謂：利益人（即侵權行為被害人）可請求受損人（
    即侵權行為中之加害人）除去添附之物，利益人因此未受有
    利益，即可不負不當得利之返還義務；第四說謂：侵權行為
    人因添附而使他方受利益，客觀言之，雖亦增加其財產，惟
    違反其意思，就受益人而言，並無利益可言。或認為雖受益
    人仍受有利益，惟若屬善意，可主張所受利益不存在，不負
    返還責任。就妥善解決受益人及受損人間之利益平衡而言，
    似以所受利益之主觀化或利益不存在理論較能獲致實質正義
    ，法律適用上則可類推適用民法第一百八十二條第一項，主
    張所受利益不存在，而不負返還義務；惟無論係何說均否認
    強迫得利之受損人可對受益人主張不當得利。經查，本件縱
    令原告所提之工程預算書為真，然原告既於前訴面臨被告起
    訴請求拆屋還地之案件中，於一審已送收敗訴判決並提起上
    訴審，於準備程序審理前，即大範圍整理、修繕、增建系爭
    16 號房屋，其行為顯然構成上述「強迫得利」之情形，倘
    容許不當得利之受損人，得利用自己之行為，強將利益人所
    不欲之利益附加於所有物上，再透過民法添附之規定，迫使
    利益人支付償金，特別係在占有他人之房屋之情形，則無異
    變相使民法第767條之行使成為具文，是以，本院認仍不構
    成不當得利。
(四)綜上所述，就備位聲明部分，因民法添附之規定係「構成要
    件準用」，故原告仍必須舉證被告有不當得利之情事，然本
    件原告所提之文書，無法舉證確有該等費用之支出，亦無法
    舉證「償金」之範圍，他方面縱令該等文書為真，但原告於
    受拆屋還地請求敗訴後，大範圍修繕系爭房地，亦構成強迫
    得利，應不得主張不當得利甚明。
三、綜上所述，原告先位聲明部分，因其僅有「占有人」之地位
    ，且其所增建部分，又未具結構上獨立性，而無法取得所有
    權，又其長期居住，亦無法該當時效取得之要件，故原告並
    不具備強制執行法第15條足以排除強制執行之權利，其先位
    聲明為無理由，應予駁回；備位聲明部分，則因原告無法舉
    證被告有該當不當得利及「償金」之價額，亦無理由，亦應
    駁回，故備位聲明之假執行聲請，自亦無所附麗，亦應一併
    駁回。
四、本件事證已臻明確，兩造其餘攻擊防禦方法及所提證據，經
    本院審酌後，於判決結果均不生影響，爰不一一予以論駁贅
    述，附此敘明。
五、訴訟費用負擔之依據：民事訴訟法第七十八條。
中    華    民    國   100    年    7     月    29    日
                  民事第二庭  法  官  林慶郎
以上正本係照原本作成
如不服本判決，應於判決送達後二十日內，向本院提出上訴狀。
中    華    民    國   100    年    7     月    29    日
                              書記官  王淑燕